【裁判字號】    98,交抗,666
【裁判日期】    980630
【裁判案由】    違反道路交通管理處罰條例
【裁判全文】
臺灣高等法院交通事件裁定             98年度交抗字第659號
                                     98年度交抗字第666號
抗  告  人
即受處分人  甲○○
上列受處分人因違反道路交通管理處罰條例案件，不服臺灣士林
地方法院中華民國九十八年二月九日所為裁定（九十七年度交聲
字第一０四九、一０五０號），提起抗告，本院裁定如下：
    主  文
抗告駁回。
    理  由
一、原裁定意旨以：受處分人甲○○於民國九十七年七月十三日
    下午四時二十五分許，駕駛車牌號碼ＣＩＶ－２７０號重型
    機車，在臺北市○○區○○街與大同街交岔路口處，因行經
    設有燈光號誌之永興街時闖紅燈，經警依法在永興街一段三
    十二巷附近攔截舉發，並請受處分人出示證件及準備摯單填
    製違反道路交通管理事件通知單（以下簡稱舉發通知單）時
    ，受處分人旋將證件搶回，經原處分機關臺北市交通事件裁
    決所認定違規事實明確，分別以「駕車行經有燈光號誌管制
    之交岔路口闖紅燈」之違規事實，依道路交通管理處罰條例
    第五十三條第一項及第六十三條第一項第三款規定，裁處受
    處分人新臺幣一千八百元之罰鍰，並記違規點數三點，及就
    「不服從交通勤務警察或依法令執行交通指揮、稽查任務人
    員之指揮」之違規事實，依同條例第六十條第二項第一款及
    第六十三條第一項第一款規定，裁處受處分人新臺幣九百元
    之罰鍰，並記違規點數一點。受處分人不服，以其並未違規
    亦未不服取締為由具狀聲明異議，經調查後認受處分人違規
    事由明確，而裁定駁回其異議之聲明。
二、抗告意旨略謂：受處分人固於前揭時間行經臺北市○○區○
    ○街與大同街交岔路口處為警攔停舉發，但受處分人係通過
    上開路口行至永興路一段四十六巷時，始察覺後方有員警騎
    乘機車尾隨，經員警要求出示證件，受處分人初以為臨檢，
    旋配合提出，惟員警指稱受處分人在前方大同街路口闖紅燈
    違規要開罰單，受處分人認大同街口為紅燈，永興街怎可能
    為紅燈？因受處分人自認並無違規事實始將證件取回，並返
    回現場查看大同街與永興路口同時紅燈之情況，確定受處分
    人行經永興路之燈光號誌為綠燈時方通行。況當時受處分人
    車速只有十幾或二十公里，何以員警未立即攔截取締，遲至
    距離違規地點約二百多公尺，經受處分人察覺主動詢問方進
    行舉發。受處分人曾提議至派出所找其他員警公評，然派出
    所員警仍不理會受處分人之說明，堅持製單舉發，受處分人
    因舉發違規與事實不符，拒絕在舉發通知單上簽名並離去，
    離去時舉發員警亦未告知應到案時間、處所，迨至事後因受
    處分人遲未收到舉發通知單，向議員服務處詢問如何處理，
    並代為提出申訴時，方知悉另遭員警舉發不服取締等事由。
    員警於出庭時陳述受處分人係於「行人專用號誌燈時段」闖
    紅燈，惟受處分人至現場查看後發現：「行人專用號誌燈時
    段」係發生於永興路方向號誌由綠燈轉換成紅燈後，而受處
    分人是在永興路等紅燈，待其變為綠燈時始通行；且當時員
    警值勤位置在大同街二０六之四號門前，僅能看到大同街號
    誌，不能看到永興路口號誌燈的運作情形，難以斷定受處分
    人通過永興路口時號誌為紅燈云云。
三、按汽（機）車駕駛人，行經有燈光號誌管制之交岔路口闖紅
    燈者，處新臺幣一千八百元以上五千四百元以下罰鍰，並記
    違規點數三點之處分，道路交通管理處罰條例第五十三條、
    第六十三條第一項第三款定有明文。次按汽（機）車駕駛人
    ，駕駛汽（機）車不服從交通勤務警察或依法令執行交通指
    揮、稽查任務人員之指揮或稽查，處九百元以上一千八百以
    下罰鍰，並記違規點數一點，道路交通管理處罰條例第五十
    三條第一項、第六十條第二項第一款、第六十三條第一項第
    一款、第三款亦分別定有明文。
四、經查：
（一）法院受理交通事件，準用刑事訴訟法之規定；其處理辦法
      由司法院會同行政院定之，道路交通管理處罰條例第八十
      九條定有明文。又聲明異議案件之處理，除準用刑事訴訟
      法有關規定外，依道路交通案件處理辦法之規定處理之；
      交通法庭就聲明異議之案件，必要時得訊問受處分人及其
      他關係人，並得傳喚證人，命行鑑定，實施勘驗，亦為該
      辦法第四條第二項及第十六條所明定。而員警舉發交通違
      規案件，並不以舉發照片為唯一證明方法（道路交通管理
      處罰條例第七條、第七條之一、第七條之二規定參照）。
      是依現行法律規定，法院處理交通事件，並不限於科學儀
      器所採證據，惟仍須就事件所涉相關證據資料，包括供述
      及非供述證據，依據證據法則，憑以認定行為人交通違規
      行為之有無。此乃因交通違規事件之特性，行為態樣甚多
      ，復多有瞬間即逝行為，實在無法於有交通違規同時，全
      部得以即時利用科學儀器，取得證據資料；即使屬於方便
      以科學儀器採證之交通違規行為，普遍採用，不但所費不
      貲，也有實際困難。若舉發員警係親眼見聞違規之經過，
      並經以證人身分具結後在法院為證述，仍不失為認定交通
      違規事實有無之證據方法。況警員舉發交通違規，係依道
      路交通管理處罰條例授權所為之職權行使。而汽機車駕駛
      人闖紅燈、違規迴轉等違規行為之取締，揆其行為本質，
      多係發生於瞬間，通常多委由當場執行取締違規公務員之
      認識及判斷，且必須為立即之取締作為，此為達成維持交
      通秩序目的所必要。且依道路交通管理處罰條例之規定，
      此種立即性之舉發違規，多依警員之認知、判斷已足，並
      無必須另有其他積極佐證：如其他目擊證人或必須拍攝照
      片等，始構成處分要件之規定。此係因執行職務之公務員
      ，通常多具有一定之考選資格與專業訓練，且其執法之對
      象係不特定之大眾，故其立場經立法機關推定，應具有客
      觀、中正與公平之特質，而無故意偏頗之虞，合先敘明。
（二）本件受處分人於九十七年七月十三日下午四時二十五分許
      ，駕駛車牌號碼ＣＩＶ－２７０號重型機車，在臺北市○
      ○區○○街與大同街交岔路口處，因涉闖越紅燈、不服取
      締等違規事由為警舉發之事實，業據受處分人自承在卷，
      核與證人即舉發員警乙○○於原審證述相符，並有舉發通
      知單、裁決書、送達證書等在卷可稽，自屬實在。
（三）受處分人雖以前詞置辯，惟訊據證人即本件舉發員警乙○
      ○於原審證稱：當時我執行勤務，經過北投大同街與永興
      路口，當時四個路口之行人專用號誌均是綠燈，大同街跟
      永興路的號誌都是紅燈，四個行向之車輛均禁止通行，只
      有行人可以通行，我當時在大同街口等紅燈，受處分人是
      從永興路過來。因為我剛好站在大同街的紅燈停止線旁邊
      ，所以可以看到前開二路口之燈光號誌及行人專用號誌。
      如果燈號轉換也是大同街會先變成綠燈而不是永興路等語
      明確（見原審卷第三十四頁）。再參諸臺北市○○區○○
      街與永興路口交通號誌預設時制為「行人保護三時相」方
      式運行，第一時相為大同街南北雙向通行，第二時相為永
      興路東西雙向通行，第三時相為行人專用時相（號誌會使
      各方向的車輛暫停，讓行人能夠安全穿越路口）。又路口
      號誌燈態轉換係一定步階轉換，其順序為第一時相行車綠
      燈、行車黃燈、行車紅燈（四面全紅清道）、第二時相行
      車綠燈、行車黃燈、行車紅燈（四面全紅清道）、第三時
      相行人綠燈、行人綠閃、行人紅燈依序交替互換，路口號
      誌燈態轉換係依上揭時項順序轉換，而當時前開路口燈光
      號誌並無號誌故障報修之紀錄，此業經臺北市交通管制工
      程處九十七年十月二日以北市交工程字第０九七三四三０
      八九００號函、九十八年一月五日北市交工控字第０九七
      三五六一三一００號函，及臺北市政府警察局北投分局九
      十七年九月二十六日北市警投分交字第０九七三二００一
      八００號函函覆明確在卷，核與證人乙○○前開所述相符
      ，則大同街燈光號誌轉為紅燈時，永興路燈光號誌確實可
      能同為紅燈，而非絕對變換成綠燈。再依前開函文所示，
      上開路口號誌燈態之變換，亦無受處分人所述大同街燈光
      號誌變紅燈前，永興路燈光號誌會從綠燈轉變成紅燈之情
      形。受處分人前開抗辯顯與現場燈光號誌之轉換狀態迥異
      ，難以採信。
（四）受處分人抗辯員警遲至距離違規現場二百公尺處之永興路
      一段四十六巷口始進行攔停云云。然稽之證人於原審證述
      ：其當時乃騎乘機車在大同路口停等紅綠燈，當時大同路
      之燈光號誌亦為紅燈，雖受處分人當時車速不快，但須待
      受處分人闖紅燈過去後，方前往進行攔停，當然會有一段
      距離，其係於永興路一段三十二號附近攔停，三十二巷與
      四十六巷間約有五間房子的距離等語。查證人非立於永興
      路一段處，可目視等待受處分人闖越紅燈前來立即進行攔
      停之狀態，而是需待燈號轉換、受處分人確已闖越紅燈之
      違規事實明確，以及自後追趕攔截等情，當會有時間差及
      距離，故證人進行攔停舉發之程序並未悖於常情及法律程
      序，且據證人及受處分人所述之攔停位置距離差異非鉅，
      不能以證人未於違規現場立即攔停，即認證人之舉發程序
      有所瑕疵。
（五）又本件舉發時僅證人一人在前開時地執行交通勤務，因受
      處分人違規事實乃事出突然，而無法立即拍照存證，依前
      開說明，亦不能僅因證人單一證述，無其他人證或科學儀
      器之測定結果或拍照攝影存證，即遽認證人前開證述不能
      採信。況證人對於違規過程均能具體確實描述，並清晰陳
      述重現當時狀況，其描述亦與當時情狀互核相符，製單員
      警乙○○乃係依法執行勤務，並無不合理之處。復依違規
      當時為盛暑下午時分，天色明亮，車速亦非過快，是對於
      受處分人所駕機車之違規情節，應無誤看或誤為判斷之可
      能。因此，受處分人辯稱係舉發員警誤判其闖紅燈一節，
      亦殊無足採，是以，本件受處分人於前揭時地闖越紅燈之
      違規事實，應堪認定。
（六）第輔以證人乙○○於原審調查時證稱：我從受處分人後面
      超車過去攔停，我跟受處分人說他闖紅燈並請他出示證件
      後，拿出告發單準備舉發，受處分人就把證件搶回去，當
      時受處分人問我大同街紅燈，永興路怎麼可能是紅燈，我
      就告訴受處分人說該路口有行人專用號誌，又帶受處分人
      到現場看，但是受處分人還是不認錯。後來請他回派出所
      ，回到派出所受處分人還是不願意出示證件，當時警局內
      有其他值班員警準備錄影採證受處分人才拿出他的證件，
      本件舉發通知單是派出所開立等語，核與受處分人聲明異
      議狀所述之過程，以及受處分人於原審調查時亦自承：證
      人進行攔停後，有請其出示證件並進行製單舉發，但其認
      為舉發與事實不符而取回證件，後與員警前往派出所，員
      警在派出所製單舉發並要求其在通知單上簽名，但因與事
      實不符故拒絕簽名等語大致相符。再參以本件舉發通知單
      係由證人乙○○在派出所填製完成，證人乙○○於永興路
      攔停現場，應無任由受處分人取回證件阻礙填製舉發通知
      單之可能，足證受處分人於永興路一段為證人乙○○攔停
      進行舉發時，有搶回證件而不服從員警指揮之違規事實，
      亦堪認定。
（七）按本條例所定罰鍰之處罰，受處罰人接獲違反道路交通管
      理事件通知單後，於十五日內得不經裁決，逕依第九十二
      條第三項之罰鍰基準規定，向指定之處所繳納結案；不服
      舉發事實者，應於十五日內向處罰機關陳述意見；其不依
      通知所定期限前往指定處所聽候裁決，且未依規定期限繳
      納罰鍰結案或向處罰機關陳述意見者，處罰機關得逕行裁
      決之，道路交通管理處罰條例第九條第一項定有明文。準
      此，裁決機關對違反道路交通管理處罰條例規定之行為人
      逕行裁決前，應先合法送達違反道路交通管理事件通知單
      ，使違規人有逕行繳納罰鍰結案，或向裁罰機關陳述意見
      或提出陳述書之機會，若未將違反道路交通管理事件通知
      單合法送達予受處分人，令受處分人有依限繳納罰鍰結案
      或陳述意見之權利，即逕行裁決，該裁決之處分難謂合法
      。而舉發通知單之送達方法依違反道路交通管理事件統一
      裁罰基準即處理細則第十一條第一項第一款「行為人有本
      條例之情形者，應填製舉發違反道路交通管理事件通知單
      （以下簡稱通知單），並於被通知人欄予以勾記，其通知
      聯依下列規定辦理：一、當場舉發者，應填記駕駛人或行
      為人姓名、性別、出生年月日、地址、身份證統一編號及
      車主姓名、地址、車牌號碼、車輛種類。被查獲之駕駛人
      或行為人為受處分人時，應於填記通知單後將通知聯交付
      該駕駛人或行為人簽名或蓋章收受之；拒絕簽章者，仍應
      將通知聯交付該駕駛人或行為人收受，並記明其事由及交
      付之時間；拒絕收受者，應告知其應到案時間及處所，並
      記明事由與告知事項，視為已收受」、第四款「逕行舉發
      者，應按已查明之資料填註車牌號碼、車輛種類、車主姓
      名及地址，並於通知單上方空白處加註逕行舉發之文字後
      ，由舉發機關送達被通知人。」第二項「交通勤務警察或
      依法令執行交通稽查任務人員依前項規定舉發時，應告知
      駕駛人或行為人之違規行為及違反之法規。對於依規定須
      責令改正、禁止通行、禁止其行駛、禁止其駕駛者、補換
      牌照、駕照等事項，應當場告知該駕駛人或同車之汽車所
      有人，並於通知單記明其事項或事件情節及處理意見，供
      裁決參考。」為之。
（八）本件證人乙○○於製單舉發受處分人「駕車行經有燈光號
      誌管制之交岔路口闖紅燈」之違規行為時，因受處分人拒
      絕於舉發通知單上簽名，並拒絕收受舉發通知單，依前揭
      違反道路交通管理事件統一裁罰基準即處理細則第十一條
      第一項第一款之規定，證人乙○○本應告知受處分人其應
      到案時間及處所，並記明事由與告知事項，視為已收受，
      但據證人乙○○到庭證稱：我開完舉發通知單後因受處分
      人拒簽拒收，且馬上離開，故沒有時間告知受處分人應到
      案時間與到案地點，於舉發通知單上記載「告知當事人到
      案時地」乃依規定所為之記載等語（見原審卷第三十六至
      三十七頁），則本件舉發通知單之送達程序顯有瑕疵，而
      無法依前揭規定視為受處分人已收受前揭舉發通知單。觀
      諸本件舉發通知單所載之到案時間為九十七年七月二十八
      日前，然受處分人係於九十七年七月二十五日委託臺北市
      議員賴素如服務處代為陳述意見，有北市如字第九七００
      一九九號函文在卷可按，是以，受處分人於證人乙○○交
      付舉發通知單及要求受處分人在上簽名時，業已明知本件
      違規之行為及法令規定，並自行於舉發通知單上所載到案
      日前向舉發機關陳述意見，而原處分機關亦待至受處分人
      陳述意見及為其他必要調查後，始為本件裁決，故無礙於
      受處分人前開陳述意見之程序權利，而前開舉發通知單送
      達不合法之瑕疵，亦因本件裁決書業已合法送達受處分人
      收受而獲補正。
五、綜上所述，本件受處分人確有於上開時地闖越紅燈及不服員
    警指揮之違規行為，事證已臻明確，原審法院亦同此認定，
    雖舉發機關所為前揭舉發通知單之送達，在程序上存有瑕疵
    ，但因受處分人於其上所載之到案日前陳述意見，原處分機
    關繼為本件裁決，且二份裁決書均已合法送達於受處分人，
    是前開舉發通知單之送達程序瑕疵已獲補正。從而，原審認
    為原處分機關分別就「駕車行經有燈光號誌管制之交岔路口
    闖紅燈」之違規事實，依道路交通管理處罰條例第五十三條
    第一項及第六十三條第一項第三款規定，裁處受處分人新臺
    幣一千八百元之罰鍰，並記違規點數三點，及就「不服從交
    通勤務警察或依法令執行交通指揮、稽查任務人員之指揮」
    之違規事實，依同條例第六十條第二項第一款及第六十三條
    第一項第一款規定，裁處受處分人新臺幣九百元之罰鍰，並
    記違規點數一點，尚無違誤。原審調查後亦同此認定，因而
    裁定駁回受處分人異議之聲明，核其認事用法均無不當。受
    處分人徒憑個人主觀解釋，猶以警員誤判、舉證與事實不符
    等情提起抗告，漫詞指摘原裁定不當，依諸前揭各節說明並
    無可採，受處分人之抗告為無理由，應駁回之。
據上論斷，依道路交通管理處罰條例第八十九條、道路交通案件
處理辦法第二十六條、刑事訴訟法第四百十二條，裁定如主文。
中    華    民    國    98    年    6     月    30    日
                  刑事第四庭  審判長法  官  陳筱珮
                                    法  官  陳玉雲
                                    法  官  鄭水銓
以上正本證明與原本無異。
本裁定不得再抗告。
                                    書記官  劉貞達
中    華    民    國    98    年    6     月    30    日


司法院資訊處製作；財團法人民間司法改革基金會備份。
